【裁判字號】    99,台上,4548
【裁判日期】    990715
【裁判案由】    違反毒品危害防制條例
【裁判全文】
最高法院刑事判決            九十九年度台上字第四五四八號
上  訴  人  甲○○
選任辯護人  張寧洲律師
上  訴  人  乙○○
選任辯護人  涂惠民律師
上  訴  人  丙○○
上列上訴人等因違反毒品危害防制條例案件，不服台灣高等法院
中華民國九十九年四月十六日第二審更審判決（九十八年度上更
(一)字第五四九號，起訴案號：台灣桃園地方法院檢察署九十六年
度偵字第二六二一二、二六二一三、二六二一七號），提起上訴
，本院判決如下：
    主  文
原判決關於甲○○、乙○○部分撤銷，發回台灣高等法院。
丙○○之上訴駁回。
    理  由
甲、撤銷發回（即甲○○、乙○○）部分：
本件原判決認定上訴人甲○○、乙○○違反毒品危害防制條例及
懲治走私條例之犯行，均為明確，因而撤銷第一審關於上開部分
之科刑判決，於為毒品危害防制條例之新舊比較後，改判依想像
競合犯從一重論甲○○、乙○○以共同運輸第一級毒品罪刑（甲
○○處有期徒刑十八年，乙○○處有期徒刑十五年；並各為相關
從刑之宣告）。固非無見。
惟查：客觀上為法院認定事實及適用法律基礎之證據，雖已調查
而其內容尚未明瞭者，即與未經調查無異，如遽判決，即屬應於
審判期日調查之證據而未予調查之違法。原判決事實欄載稱：甲
○○與李政堯（另案通緝中，與甲○○二人以下合稱李政堯等）
於民國九十六年十月二十二日前某日，在乙○○位於桃園縣龍潭
鄉○○街四三巷八號住處，與乙○○取得運輸及私運海洛因之犯
意聯絡，而由李政堯與不詳姓名之成年人，在泰國將管制物品即
第一級毒品海洛因夾藏於咖啡、奶精盒內，並裝於紙箱後，藉不
知情之國際運送包裹公司（下稱EMS ），以快遞寄送乙○○上址
住處，而委由乙○○收受包裹後轉交甲○○，以此方式共同運輸
及私運海洛因入境；嗣該毒品經於同年十月二十二日自泰國寄送
郵包，同年月二十四日運抵台灣地區後，為財政部台北關稅局台
北郵局支局在執行郵檢作業時發覺，並經法務部調查局航業海員
調查處會同基隆憲兵隊，及配合郵局人員，於同年月二十七日上
午乙○○簽收其中一件包裹（提單號碼EＺ000000000TH ，內藏置
海洛因粉末五包，驗餘合計淨重一三五六．一０公克，純度八四
．四二％，下稱Ａ包裹）時，予以查獲；其理由引用乙○○、甲
○○於偵查中之供詞，則係認「甲○○與其前夫李政堯於九十六
年十月二十七日前某日，密接三次至桃園縣龍潭鄉○○街四三巷
八號被告乙○○住處，嗣於九十六年十月二十七日，即有自泰國
委由EMS 寄送至乙○○上址住處……」等情。然系爭包裹係於九
十六年十月二十二日自泰國寄送，而於同年月二十四日運抵、入
境台灣地區，如果無訛，其自寄送時起，迄乙○○於九十六年十
月二十七日簽收包裹時，相距五日以上，其中涵蓋有Ａ包裹走私
完成前、後及已完成之部分運輸毒品行為；倘李政堯等至乙○○
住處，取得乙○○允諾受託簽收Ａ包裹之時間，係在Ａ包裹業已
完成入境台灣地區後，則乙○○就已完成之走私等行為部分是否
亦應負責，即非無疑。究竟李政堯等如何於九十六年十月二十二
日前某日，即與乙○○間就運輸及私運Ａ包裹之全部犯行取得犯
意聯絡，攸關乙○○罪責及甲○○與乙○○間共同正犯結構之認
定，自應調查審明，始足為適用法律之依據。原審未經詳查，明
白論究，即遽行判決，自難謂無調查職責未盡及理由欠備之違誤
。甲○○、乙○○上訴意旨執此指摘原判決不當，尚非全無理由
，應認原判決關於甲○○、乙○○部分有撤銷發回更審之原因。
又乙○○簽收之Ａ包裹，其中藏放海洛因粉末五包，經送交法務
部調查局鑑定結果，驗餘合計淨重一三五六．一０公克，有該局
九十六年十一月二十五日調科壹字第09623079340 號鑑定書在卷
可稽（見偵字第二六二一七號卷第九八頁）。原判決引用該鑑定
書，卻於主文、事實、理由誤載該部分毒品為「驗餘合計淨重一
五三六．一０公克」（見原判決第二、三、五頁），併有未合。
案經發回，並應注意更正之。
乙、駁回（即丙○○）部分：
按刑事訴訟法第三百七十七條規定：上訴於第三審法院，非以判
決違背法令為理由，不得為之。是提起第三審上訴，應以原判決
違背法令為理由，係屬法定要件。如果上訴理由書狀並未依據卷
內訴訟資料，具體指摘原判決不適用何種法則或如何適用不當，
或所指摘原判決違法情事，顯與法律規定得為第三審上訴理由之
違法情形，不相適合時，均應認其上訴為違背法律上之程式，予
以駁回。本件原判決認定上訴人丙○○違反毒品危害防制條例及
懲治走私條例之犯行，均為明確，因而撤銷第一審之科刑判決，
於為毒品危害防制條例之新舊比較後，改判依想像競合犯從一重
論丙○○以共同運輸第一級毒品罪，處有期徒刑十四年，及為相
關從刑之宣告。已詳敘其調查、取捨證據之結果及憑以認定犯罪
事實之心證理由。並就丙○○否認犯行之供詞及其所辯各語認非
可採，予以論述及指駁。從形式上觀察，原判決關於丙○○部分
尚無足以影響判決結果之違背法令情形存在。丙○○上訴意旨略
稱：(1)原判決理由謂李政堯等係「於九十六年十月二十二日前某
日」，在桃園縣楊梅鎮○○路「南瓜網咖店」，與丙○○取得運
輸及私運管制物品海洛因犯意聯絡云云，係以推測方法認定犯罪
事實，有理由不備、違背證據法則之違法。(2)甲○○於原審證稱
：李政堯於案發前三日與丙○○約在上址網咖店門口談話，伊當
時在旁，伊僅第一次見丙○○云云，原審不採該有利丙○○之證
詞，並未說明不採之理由，有理由不備之違法。(3)原判決並未調
查審酌丙○○之智識程度、平日生活狀況、犯罪後態度而為量刑
，致無從判斷是否合乎罪刑相當原則，有適用法則不當及理由不
備之違法。(4)刑法第五十九條之減輕其刑，以宣告法定最低度之
刑猶嫌過重者，始有其適用；如別有法定減輕之事由，自應先依
法定減輕事由減輕其刑後，猶嫌過重時，始得為之。原判決於依
刑法第五十九條酌減其刑後，認丙○○供出毒品來源，再依（九
十八年五月二十日修正公布並已施行之）毒品危害防制條例第十
七條第一項遞減其刑，有適用法則不當之違法。(5)丙○○於警方
查獲之初，即供出毒品來源，並因而查獲共同正犯甲○○，故應
適用有利於丙○○之上開修正後毒品危害防制條例第十七條第一
項之規定減輕或免除其刑；然原判決未對丙○○有減刑之寬典，
又未說明其理由，有適用法則不當、理由不備之違法。(6)丙○○
係遭李政堯利用，不知簽收之包裹內藏有毒品，原審亦認其非居
於幕後策劃之主要人員，而依刑法第五十九條酌減其刑，但並未
調查丙○○有無受他人行動控制，有調查未盡、適用法則不當之
違法。(7)丙○○係在不知情下，受人利用代收包裹，主觀上並無
與其他正犯有犯意聯絡之可能，且主動配合檢、調單位調查，犯
後態度良好，顯見係以行動自白所犯罪嫌，應有毒品危害防制條
例第十七條第二項減輕其刑規定之適用；原審未認丙○○業經自
白，而未依該規定減輕其刑，有適用法則不當之違誤等語。惟查
：(一)、採證認事、取捨證據及證據證明力之判斷，乃事實審法院
之職權，苟其採證認事之論斷無違證據法則，即不容任意指為違
法。原判決對於認定李政堯等係於九十六年十月二十二日前某日
，在桃園縣楊梅鎮○○路「南瓜網咖店」，與丙○○取得運輸及
私運管制物品海洛因犯意聯絡之事實，係以丙○○之簽收其中提
單號碼EＺ000000000TH 包裹（內藏置海洛因粉末五包，驗餘合計
淨重一四四０．三三公克，純度八四．四二％，下稱Ｂ包裹），
係事前經李政堯等至上址「南瓜網咖店」，託請丙○○代為簽收
包裹，並以「朋友」為包裹之聯絡術語，及簽收包裹後即撥打00
00000000000000（大陸地區電話號碼）電話以為聯絡各情，經丙
○○於偵查中供述在卷，核與甲○○所供其與李政堯至上址與丙
○○見面，及於丙○○聯絡交付Ｂ包裹時，為憲兵隊查獲各情相
符；並敘明：(1)海洛因毒品物稀價昂，取得不易，政府取締毒品
犯罪甚嚴，若非李政堯等於寄送前已與丙○○取得運輸及私運管
制物品海洛因之犯意聯絡，並確定必可從中圖利，應無率予指示
真實姓名年籍不詳之人士，自泰國逕將本案包裹寄予丙○○簽收
之可能；(2)如Ｂ包裹內無任何違禁物，且李政堯等均居住於宜蘭
縣，其等逕行收受即可，無須捨近求遠，大費週章委請丙○○代
受後，再專程前往桃園縣向丙○○拿取，顯不合情理；(3)並據丙
○○於第一審供稱：其與李政堯等並不熟識，僅因前曾為黃冠超
代受包裹轉交李政堯，始知悉此人，後再於李政堯等至上址網咖
店找伊時，才與甲○○有短暫交談等語，其等彼此既非舊識，了
解不深，竟以「朋友」之術語代替包裹，並以大陸地區之專用電
話聯繫，若是一般貨物，焉須如此。綜合上揭客觀情狀，顯見丙
○○於該包裹寄送前與李政堯等已有運輸及私運管制物品海洛因
之謀議，丙○○所辯其不知情Ｂ包裹內置放海洛因云云，有違常
情，不可採信，至其於偵查中另稱：李政堯等係於九十六年十月
二十二、二十四日至網咖店找伊云云，要為記憶不清或錯誤所致
，其等在「南瓜網咖店」取得運輸及私運管制物品海洛因犯意聯
絡之日期，並應係在同年月二十二日前某日各等情。經憑卷證資
料，本於推理作用，逐一剖析論證、指駁綦詳，並衡諸經驗及論
理等證據法則皆無違背，即不容指為違法。至甲○○於原審證稱
：伊係於被逮捕前三日，與李政堯至上址網咖店門口與丙○○見
面云云，所述時間與前揭事證不符，難認實在，原審未予採取，
並無不合，其縱未說明不採之理由，於判決本旨無影響，並非適
法之第三審上訴理由。(二)、刑事被告之上訴，以受有不利益之裁
判，為求自己利益起見請求救濟者，方得為之。又刑法第五十九
條所規定之酌量減輕其刑，係裁判上之減輕，必以犯罪之情狀顯
可憫恕，認為宣告法定最低度之刑猶嫌過重者，始有其適用。如
別有法定減輕之事由，自應先依法定減輕事由減輕其刑後，猶嫌
過重時，始得為之。原判決認定丙○○於本件運輸及私運海洛因
之犯行，尚非居於幕後策劃之主要人員，認其情節尚堪憫恕，如
處以法定最輕本刑無期徒刑，仍屬過重，乃依刑法第五十九條之
規定酌量減輕其刑，又以其供出其他正犯甲○○，且因而查獲甲
○○，再依上述修正後毒品危害防制條例第十七條第一項規定遞
減輕其刑（見原判決第二一頁理由四之、）。丙○○同時有
各該刑罰減輕事由，原判決未先適用上開毒品危害防制條例之減
輕規定，認減輕後如處以法定最低刑度，猶嫌過重，始依刑法第
五十九條之規定酌量減輕其刑，乃逕依刑法第五十九條之規定先
為減輕，固有未合。然依修正後毒品危害防制條例第十七條第一
項規定：「犯第四條至第八條、第十條或第十一條之罪，供出毒
品來源，因而查獲其他正犯或共犯者，減輕或免除其刑。」其寬
免刑罰範圍包括「減輕或免除其刑」，且屬必予減輕或免除其刑
，而刑法第五十九條所定「得酌量減輕其刑」，其減輕其刑與否
，尚得由法院裁量之，範圍且僅限於「減輕其刑」；且「死刑減
輕者，為無期徒刑。」「無期徒刑減輕者，為二十年以下十五年
以上有期徒刑。」「有期徒刑、拘役、罰金減輕者，減輕其刑至
二分之一。但同時有免除其刑之規定者，其減輕得減至三分之二
。」、「酌量減輕其刑者，準用減輕其刑之規定。」刑法第六十
四條第二項、第六十五條第二項、第六十六條、第七十三條分別
定有明文，顯見修正後毒品危害防制條例第十七條第一項規定之
減幅，遠較刑法第五十九條之規定為大。則丙○○所犯毒品危害
防制條例第四條第一項之運輸第一級毒品罪，法定本刑為死刑或
無期徒刑，及處無期徒刑者之併科罰金，原判決先依刑法第五十
九條之規定酌量減輕其刑後，再依修正後毒品危害防制條例第十
七條第一項規定遞減輕其刑，係使丙○○於第二次減輕其刑時，
獲取依第一次減得之有期徒刑法定刑得再減至三分之二之利益，
對丙○○而言，究非不利益。丙○○仍執以為上訴之依據，與上
訴制度係以受不利益之裁判，為求自己利益起見請求救濟而設之
本旨不合，自非適法之第三審上訴理由。(三)、「犯第四條至第八
條之罪於偵查及審判中均自白者，減輕其刑。」修正後毒品危害
防制條例第十七條第一項定有明文。固以被告於偵、審中均曾經
自白，即得認有該條項之適用，但丙○○於偵、審中始終否認知
悉簽收之包裹內有毒品並參與運輸等情事，原判決因而認其無該
減輕其刑寬典之適用，並已說明其審酌量刑之情形，在法定刑度
內而為量刑，尚無逾越法律規定範圍或濫用權限情事，於法即俱
無不合。又依卷內資料，丙○○並無因行動遭人不法控制，致為
本件犯行之具體事證，原審就該案內不存在之證據，未為無益之
蒐集調查，自無違誤可言。經核丙○○上訴意旨，係置原判決所
為明白論斷於不顧，仍持已為原判決指駁之陳詞，專憑己意再事
爭辯，或任意指摘原判決違法，難認已符合首揭法定之第三審上
訴要件。本件關於丙○○之上訴違背法律上之程式，應予駁回。
據上論結，應依刑事訴訟法第三百九十七條、第四百零一條、第
三百九十五條前段，判決如主文。
中    華    民    國  九十九  年    七    月   十五   日
                      最高法院刑事第九庭
                          審判長法官  邵  燕  玲
                                法官  李  伯  道
                                法官  孫  增  同
                                法官  李  英  勇
                                法官  李  錦  樑
本件正本證明與原本無異
                                      書  記  官
中    華    民    國  九十九  年    七    月  二十二  日
                                                      K

司法院資訊處製作；財團法人民間司法改革基金會備份。
